臺灣高等法院刑事判決　　　　　　 94年度上更(一)字第262號
上　訴　人
即　被　告　甲○○
選任辯護人　李怡卿律師
　　　　　　許巍騰律師
上列上訴人因被訴違反毒品危害防制條例案件，不服臺灣桃園地
方法院93年度訴字第5 號，中華民國93年4月6日第一審判決（起
訴案號：臺灣桃園地方法院檢察署92年度偵字第6139號），提起
上訴，判決後經最高法院第一次發回更審，本院判決如下：
    主  文
原判決撤銷。
甲○○無罪。
    理  由
一、公訴意旨略以：被告甲○○基於販賣第一級毒品之概括犯意
    ，連續於92年3月9日上午某時、10日上午某時、12日16時許
    ，在桃園縣桃園市○○街124巷8號住處，以每次新台幣1000
    元價格，販買第一級毒品海洛因1 小包與陳銘雄，嗣於同年
    月12日16時30分許，陳銘雄於購買海洛因後，在桃園市○○
    街136號前，為警查獲，並扣得海洛因1小包；另於同年月26
    日16時50分許，經警在甲○○上開住處搜索，查扣海洛因 2
    包、殘餘安非他命夾鍊袋1個、使用過之海洛因注射針筒2支
    、膠管1支、安非他命吸食器1個、手機（序號：000000-00-
    0000 00-0 號）一支等物品，因認被告甲○○犯有毒品危害
    防制條例第4條第1項販賣第一級毒品罪嫌。
二、訊據被告甲○○堅決否認有何販賣第一級毒品之犯行，於原
    審及本院均辯稱：前開為警查獲之海洛因係「阿明」所寄放
    ，伊並無販賣海洛因予陳銘雄云云。辯護人則以：證人陳銘
    雄若供出毒品來源，則其持有毒品之犯行，即有減輕其刑之
    利益，其陳述有虛偽之危險性等語為被告辯護。
三、檢察官認被告甲○○犯有販賣第一級毒品海洛因之罪嫌，無
    非以：(一)證人陳銘雄之警詢筆錄；(二)證人陳銘雄遭警查獲時
    ，係剛自被告住處出來，被告並告知證人聯絡用之電話號碼
    ，而證人則將該聯絡電話號碼「0000000000」書寫在其左手
    掌上之事實；(三)照片（陳銘雄之左手掌上有「0000000000」
    ）一幀；(四)被告甲○○自承「雖曾使用該號碼，然使用該號
    碼之手機業於今年（92年）2 月底遺失等語；(五)經警搜索查
    扣之前開手機中，儲存有上開行動電話號碼，且其姓名為「
    ㄚ佑佑」；(六)另調閱該行動電話號碼於92年3 月間之通聯紀
    錄，該號碼之ＳＩＭ卡曾多次插入扣案手機中使用，此有該
    通聯紀錄在卷可參，而於證人遭警查獲當日（即92年3 月12
    日），該號碼之ＳＩＭ卡亦係插入扣案手機中。是被告辯稱
    使用上開行動電話號碼之手機業已於92年2 月底遺失一節，
    顯係事後卸責，不足採信。(七)、此外，扣案之白粉二包均含
    第一級毒品海洛因成分，合計淨重4.85公克（包裝重0.41公
    克），純度51.18％，純質淨重2.48 公克，此有法務部調查
    局鑑定通知書1紙等情，為其主要論據。
四、按「犯罪事實應依證據認定之，無證據不得認定犯罪事實」
    ，刑事訴訟法第154條第2項定有明文。另按「被告或共犯之
    自白，不得作為有罪判決之唯一證據，仍應調查其他必要之
    證據，以察其是否與事實相符」，復為刑事訴訟法第156 條
    第2 項所明定，立法目的，在以補強證據擔保被告或共犯自
    白之真實性。亦即以補強證據之存在，藉以限制合法自白在
    證據上之價值，俾發現實質的真實，故被告或共犯雖經自白
    ，然若無其他補強證據足以擔保其自白確與事實相符，該自
    白仍非刑事訴訟法上得據之為認定被告犯罪事實之證據，不
    得單憑此而為被告不利之認定。」最高法院93年度台上字第
    4894號判決採同一見解。此外，按「以被告之自白作為其自
    己犯罪之證明，尚有此危險，以之作為其他共同被告之罪證
    時，不特在採證上具有自白虛偽性之同樣危險，另一方面亦
    難免有嫁禍於其他共同被告而為虛偽供述之危險。是則被告
    不利於己之陳述，雖得採為其他共同被告犯罪之證據，惟須
    無瑕疵可指，且就其他方面調查足認與事實相符者，始足當
    之。若不為調查，而專憑此項供述據為其他共同被告犯罪事
    實之認定，即與刑事訴訟法第156條第2之規定有違。因之，
    被告之自白或不利於己之陳述，其證明力並非可以絕對任由
    法院自由判斷，而須受相當之限制，亦即尚須具備補強證據
    ，以補足其自白或不利於己之陳述之證明力，始得採為斷罪
    之依據。」最高法院87年度台上字第3182號判決、87年度台
    上字第3471號判決、87年度台上字第4348號、93年度台上字
    第4894號均採同一見解。矧「犯毒品危害防制條例第4 條第
    1項至第3項、第5條第1項至第3項、第6條第1項至第3項、第
    7條第1項至第3項、第8條第1項至第3項、第10條或第11條第
    1、2項之罪，供出毒品來源，因而破獲者，得減輕其刑，同
    條例第17條定有明文，則施用毒品之人，如供出毒品來源因
    而破獲，既得藉以邀求寬典減輕其刑，為擔保其所為不利於
    對向共犯之陳述之真實性，尤應有足以令人確信其陳述為真
    實之補強證據，始得據為不利被告之認定。」最高法院92年
    度台上字第5027號判決亦採同一見解。又「上開所謂共犯，
    包括任意共犯及必要共犯（含對向犯罪之共犯）；所謂補強
    證據，則指除該自白或不利於己之陳述本身之外，其他足以
    證明自白之犯罪事實確具有相當程度真實性之證據而言，雖
    所補強者，非以事實之全部為必要，但亦須因補強證據與自
    白之相互利用，足使犯罪事實獲得確信者，始足當之。」最
    高法院92年度台上字第3282號判決採同一見解。經查：
  (一)、程序問題
      按「被告以外之人於審判外之言詞或書面陳述，除法律有
      規定者外，不得作為證據，刑事訴訟法第159條第1項固有
      明文。」然「被告以外之人於審判中有『身心障礙致記憶
      喪失或無法陳述者』，其於司法警察調查中所為之陳述，
      經證明具有可信之特別情況，且為證明犯罪事實之存否所
      必要者，得為證據」，刑事訴訟法第159條之3第2 款亦有
      明文。查本案檢察官起訴所憑唯一之重要關鍵證人陳銘雄
      僅於警詢時有所陳述，嗣於偵、審中均未到庭，經原審查
      詢陳銘雄設籍所在，並依址傳拘無著，此有戶役政連結作
      業系統、送達證書、拘票、報告書各1 份在卷可稽（見原
      審卷第18、76、89、91頁），嗣經本院前審查知陳銘雄於
      93年7月9日入監，並在監獄中上吊自殺未成，經送桃園敏
      盛醫院鑑定其精神狀態，認其目前呈現昏迷狀態，無任何
      眼神、言語或動作反應，已達心神喪失等情，有台灣桃園
      地方法院93年9月21日桃院興刑益93訴441字第0930028460
      號函及敏盛綜合醫院93年12月9 日敏醫字第0930004422號
      函（含精神鑑定報告書）附卷（本院上訴卷第72頁、81頁
      、87頁、88頁）可憑，則證人陳銘雄有「身心障礙致無法
      陳述」之情況至明，然證人陳銘雄於警詢時所為之陳述筆
      錄，具有相當可信之特別情況，且為證明被告販賣第一級
      毒品海洛因犯罪事實之存否所必要（此部分詳後述），揆
      諸前揭法條意旨，證人陳銘雄於警詢時所為之陳述筆錄，
      自有證據能力，合先敘明。
  (二)、本案之關鍵在於證人陳銘雄之警詢筆錄內容是否可採？經
      查：證人陳銘雄於警詢時雖自白：「我共向被告買過3 次
      海洛因，每次交易都是1000元，時間分別是92年3月9日上
      午1次、92年3月10日早上1次及92年3月12日下午4時1次，
      每次交易毒品都是在被告住處1 樓房間內交易」，惟除此
      陳述外，必須尚有其他「補強證據」，足資證明其所為不
      利於被告甲○○之陳述所指之犯罪事實確具有相當程度之
      真實性。亦即必須因有此等「補強證據」與前揭「陳銘雄
      警詢自白」之相互利用，本於推理作用，在客觀上足以使
      人對該「被告甲○○有連續販賣3 次第一級毒品海洛因」
      之犯罪事實獲得確信之心證者，始足當之。經查：
  １、按：「連續犯之各個行為，本可獨立成立犯罪，祇因犯意
      概括，法律上以一罪論而已，是故各個行為之犯罪事實認
      定，均須合於證據法則，方屬適法，如以被告之自白為認
      定事實之基礎證據，應有補強證據以為佐證，不得僅以被
      告之自白，作為有罪判決之唯一證據。」最高法院81年度
      台上字第1417號判決採同一見解。經查：本件證人陳銘雄
      雖於警詢時陳述：「我共向被告買過3 次海洛因，每次交
      易都是1000元，時間分別是92年3月9日上午1次、92年3月
      10日早上1次及92年3月12日下午4時1次，每次交易毒品都
      是在被告住處1 樓房間內交易」云云（見偵卷第16頁），
      惟此僅有證人陳銘雄唯一之自白，並無其他積極證據可資
      佐證陳銘雄於「92年3月9日上午1次、92年3月10日早上 1
      次」確實有向被告購買第一級毒品海洛因之事實，揆諸前
      揭說明，自難僅以陳銘雄之唯一之警詢陳述而為不利被告
      之認定。
  ２、證人陳銘雄警詢時雖自白「92年3月12日下午4時向被告購
      買第一級毒品海洛因」，惟查並無積極之補強證據足資認
      定被告確實有販賣毒品予陳銘雄之事實，茲分別說明如下
      ：
    (1)、證人陳銘雄確實於92年3月12日下午4時30分許，在桃園
        縣桃園市○○街136 號前，當場為警查獲，並由陳銘雄
        之身上扣得海洛因1 小包之過程，固經證人陳銘雄於警
        詢時供述綦詳外（見偵卷第16頁陳銘雄之警詢筆錄），
        並有陳銘雄持有之白色粉末1 包經鑑驗含有海洛因成分
        之法務部調查局出具之92年4月2日調科壹字第08000626
        4號鑑定通知書1紙在卷（見原審卷第68頁）可稽，惟此
        僅能證明陳銘雄確實持有第一級毒品海洛因之事實，至
        於證人陳銘雄持有之毒品究竟是如何取得，或係其先前
        向他人購買而放置身上，或係其向被告購買而放置身上
        ，均有可能，是以必須另有其他補強證據，以證明其所
        陳述「向被告購買海洛因」之犯罪事實確具有相當程度
        真實性。
    (2)、至於證人（即於92年3月12日下午4時30分許，在上揭地
        點查獲陳銘雄持有海洛因者）員警陳嘉祥於原審審理時
        結證稱：「該案是由我本人查獲，當天我接獲線報得知
        被告在販毒，我即在龍山街124 巷巷口埋伏，並注意附
        近之人，發現陳銘雄神色緊張往被告家進去，故於巷口
        等陳銘雄出來，陳銘雄是用跑的出來，我就靠過去表明
        身分，陳銘雄當場就嚇到了，我即詢問陳銘雄身上有無
        帶違禁品，陳銘雄就把口袋內之毒品拿出，『並說明是
        向被告買的』，我即將陳銘雄帶回分局偵訊，並把被告
        之刑案照片調出供陳銘雄指認，陳銘雄供稱『當天就是
        跟被告購買海洛因』」云云（見原審卷第83頁），惟查
        ：
      按「證人以聞自原始證人在審判外之陳述作為內容之證
        言，純屬傳聞之詞，其既未親自聞見或經歷其所陳述之
        本案事實，法院縱令於審判期日對其訊問，或由被告對
        其詰問，亦無從擔保其陳述內容之真實性，而該原始證
        人如未到案受訊，以確認該傳聞陳述之真偽，則該傳聞
        之證詞，在未究明真實性前，自不得逕採為論罪之基礎
        。」最高法院93年度台上字第386 號判決採同一見解。
        另「犯罪事實應憑有證據能力之證據認定之；證人以聞
        自原始證人在審判外之陳述作為內容之陳述，屬傳聞之
        詞，其既未親自聞見或經歷其所陳述之事實，法院縱令
        於審判期日對其訊問，或由被告對其詰問，亦無從擔保
        其陳述內容之真實性；又因原始證人非親自到庭作證，
        法院無從命其具結而為誠實之陳述，亦無從由被告直接
        對之進行詰問，以確認該傳聞之真偽，亦違背事實審法
        院證據調查採直接審理主義及刑事訴訟法第166 條之立
        法原意。故證人傳聞證言，不得作為認定犯罪事實之依
        據。」最高法院92年度台上字第219 號判決採同一見解
        。本件證人即員警陳嘉祥雖於原審審理時結證稱：「陳
        銘雄『告訴』我『毒品是向被告買的』；『當天就是跟
        被告購買海洛因』」云云，惟上開陳述，僅係證人陳嘉
        祥聞自原始證人陳銘雄在審判外之陳述作為內容之陳述
        ，屬傳聞之詞，證人陳嘉祥本人既未親自聞見或經歷其
        所陳述之事實，原審雖於審判期日對其訊問，或由檢察
        官對其詰問，亦無從擔保其陳述內容（即我聽陳銘雄說
        「毒品是向甲○○購買」）之真實性。
      又「犯罪事實之證明，不論係直接證據或間接證據，須
        於一般人均不致有所懷疑而得確信其為真實之程度，始
        得據為有罪之認定，倘其證明尚未達於此程度而仍有合
        理懷疑存在時，本諸無罪推定之原則，自應為被告無罪
        之判決，故附加於自白之佐證，亦須達於無合理懷疑之
        程度，且非只增強自白之可信性為已足，仍須具備構成
        犯罪要件事實之獨立證據，亦即除自白外，仍應有足可
        證明犯罪之必要證據，因此，無被告自白之案件，固應
        調查必要之證據，即已有被告自白之案件，亦須調查其
        他必要之證據，以察其是否與事實相符。」最高法院91
        年度台上字第7496判決採同一見解。證人陳嘉祥雖於原
        審結證稱：「陳銘雄告訴我『毒品是向被告買的』；『
        當天就是跟被告購買海洛因』」云云，惟係傳聞之詞，
        無從作為證人陳銘雄自白「我向甲○○購買海洛因」之
        佐證，是以尚難依證人陳嘉祥之證言而為不利被告之認
        定。
    (3)、證人陳嘉祥於原審審理時復結證稱：「我在現場查獲陳
        銘雄時，發現陳銘雄手上有註記電話號碼即0000000000
        ，我有問電話有何用，陳銘雄說是被告為了方便留給他
        聯繫用」等語綦詳（見原審卷第83頁），就證人陳嘉祥
        證稱：「陳銘雄說是被告為了方便留給他聯繫用」，亦
        係證人陳嘉祥聞自原始證人陳銘雄在審判外之陳述作為
        內容之陳述，屬傳聞之詞，揆諸前揭說明，此一陳述，
        自不得作為證據。前揭證人陳銘雄之警詢筆錄雖記載：
        「甲○○今天有把其使用之行動電話給我，就寫在我左
        手掌中，號碼是0000000000號」等語（偵查卷第16頁）
        ，並有於陳銘雄手掌上發現前述0000000000號行動電話
        之記載之照片（卷附警方於查獲後所拍攝之照片一張為
        證，見偵卷第26頁），惟陳銘雄於警詢時僅陳述「甲○
        ○今天有把其使用之行動電話給我」，並未陳述留電話
        號碼之目的為何，究係單純聯絡之用，或係購買毒品之
        用，均有可能，殊難僅因有留電話號碼之事實而推論一
        定是作為「購買毒品」聯絡之用，是以證人陳銘雄的手
        掌雖留有被告行動電話之號碼，亦無從為不利被告之認
        定。
    (4)、被告為警查獲時，除扣得上述海洛因外，雖尚扣有手機
        序號00000000000000 號之摩托羅拉Ｖ70型手機1支（含
        0000000000 號ＳＩＭ卡1張），而被告亦坦承該手機為
        其所有無誤（見偵卷第61、82頁、原審卷第97頁），經
        檢察官調閱92年3 月份之通聯紀錄發現，該支手機係搭
        配門號0000000000號ＳＩＭ卡通話，此有和信電訊股份
        有限公司出具之通聯紀錄1 份附卷可參（見偵卷第63至
        78頁），是被告於92年3 月間確有使用扣案之手機搭配
        門號0000000000號ＳＩＭ卡通話一節，應堪認定。被告
        雖偵查時辯稱：0000000000號之門號，伊雖使用過，但
        已於92年2 月底遺失云云（見偵卷第83頁），由上開通
        聯紀錄得知及扣之前開手機中，儲存有上開行動電話號
        碼，且其姓名為「ㄚ佑佑」之事實，足徵被告前開辯解
        ，並非事實，雖不足採，惟查：「積極證據不足證明犯
        罪事實時，被告之抗辯或反證縱屬虛偽，仍不能以此資
        為積極證據應予採信之理由」，最高法院30年上字第48
        2號著有判例，是以被告上開有關「0000000000 號之門
        號，伊雖使用過，但已於92年2 月底遺失云云，雖不實
        在，揆諸前揭說明，仍不能以此資為積極證據應予採信
        之理由。況被告持有之上開行動電話，並未查出被告於
        92年3月9日、10日、12日三天或前後時間有與證人陳銘
        雄通話之紀錄，是以證人陳銘雄於警詢時陳述：「被告
        甲○○連續於92年3月9日上午某時、10日上午某時、12
        日16時許，連續販賣第一級毒品予陳銘雄」云云，自非
        事實，自不足採。
  ３、再由被告為警查獲時，所扣得之2 包海洛因之數量合計4.
      85公克（不含包裝，見前述鑑定通知書），而陳銘雄為警
      查獲時，所扣得海洛因1小包之數量為0.2公克（不含包裝
      ，詳前述鑑定通知書）觀之，0.2 公克如此微量之毒品，
      必須利用電子磅秤始能精確掌握確實之微量毒品，而警方
      依法搜索被告之住處時，竟未發現任何電子磅秤或分裝袋
      、分裝器皿，是以證人陳銘雄指證被告販賣毒品云云，是
      否真實，殊有可疑。
  ４、本件員警當場於被告甲○○住處查扣之白色粉末2 包，經
      送法務部調查局以化學呈色法、氣相層析質譜儀分析法鑑
      定，其結果認為送驗白粉2 包均含有第一級毒品海洛因成
      分，淨重4.85 公克（包裝重0.41公克），純度51.18％，
      此有該局92年5月6 日調科壹字第080006318號鑑定通知書
      一紙在卷可稽（見偵卷第六二頁），可知扣案之白色粉末
      確為海洛因無訛，惟此僅能證明該扣案毒品確實是第一級
      毒品海洛因之事實，但無從證明被告是否有販賣毒品之犯
      行。
  ５、本件被告甲○○始終堅決否認有販賣第一級毒品海洛因予
      陳銘雄之犯行，綜上各節所述，證人陳銘雄雖經自白向甲
      ○○購買第一級毒品海洛因，然並無其他補強證據足以擔
      保其「向甲○○購買第一級毒品海洛因」之自白確與事實
      相符，該陳銘雄之警詢自白仍非刑事訴訟法上得據之為認
      定被告犯罪事實之證據，不得單憑此而為被告甲○○不利
      之認定。此外，亦查無其他積極證據足認被告甲○○確有
      公訴人所指之犯行，自應為被告無罪之諭知。
五、原審未查，遽而為被告論罪科刑之判決，自有未合，被告據
    此理由提起上訴，指摘原審判決不當，為有理由，原判決既
    有瑕疵而無可維持，自應由本院予以撤銷改判，並依法為被
    告無罪之諭知。
六、按「沒收為從刑之一種，依主從不可分原則，應附隨於主刑
    而同時宣告之，除有罪，免刑等判決，於裁判時併宣告外，
    如諭知無罪之判決，既無主刑，從刑亦無所附麗，故案內之
    違禁物，應另依刑法第40條但書由檢察官聲請單獨宣告沒收
    。」最高法院78年台非字第72號著有判例。本件被告被訴販
    賣第一級毒品海洛因既經本院判決無罪，依前揭說明，本件
    被告為警查獲，扣得海洛因1 小包；另於同年月26日16時50
    分許，經警在甲○○上開住處搜索，查扣海洛因2 包、殘餘
    安非他命夾鍊袋1個、使用過之海洛因注射針筒2 支、膠管1
    支、安非他命吸食器1個、手機（序號：000000-00-000000-
    0 號）一支等物品，應另依刑法第40條但書由檢察官聲請單
    獨宣告沒收，併此敘明。
據上論斷，應依刑事訴訟法第369條第1項前段、第364條、第301
條第1 項判決如主文。
本案經檢察官黃東焄到庭執行職務。
中　　華　　民　　國　　94　　年　　7 　　月　　13　　日
　　　　　　　　　刑事第二庭    審判長法　官  蔡  長  溪
　　　　　　　　　　　　　　　　　  　法　官  楊  貴  志
　　　　　　　　　　　　　　　　　　  法　官  林  俊  益
以上正本證明與原本無異。
如不服本判決，應於收受送達後10日內向本院提出上訴書狀，其
未敘述上訴之理由者並得於提起上訴後10日內向本院補提理由書
。
                                      書記官  廖  月  女
中　　華　　民　　國　　94　　年　　7 　　月　　15　　日
